【裁判字號】    98,訴,416
【裁判日期】    980519
【裁判案由】    偽造文書等
【裁判全文】
臺灣高雄地方法院刑事判決               98年度訴字第416號
公  訴  人  臺灣高雄地方法院檢察署檢察官
被      告  丁○○
上列被告因偽造文書等案件，經檢察官提起公訴（97年度偵字第
34023 號），本院判決如下：
    主  文
丁○○共同犯行使偽造私文書罪，處有期徒刑參月，如易科罰金
，以新臺幣壹仟元折算壹日，附表所示之偽造「乙○○」印文、
署押，及未扣案之偽造「乙○○」印章壹枚、偽造「乙○○」國
民身分證壹張、偽造「乙○○」全民健康保險卡壹張，均沒收；
又幫助犯詐欺取財罪，處有期徒刑參月，如易科罰金，以新臺幣
壹仟元折算壹日。應執行有期徒刑肆月，如易科罰金，以新臺幣
壹仟元折算壹日，附表所示之偽造「乙○○」印文、署押，及未
扣案之偽造「乙○○」印章壹枚、偽造「乙○○」國民身分證壹
張、偽造「乙○○」全民健康保險卡壹張，均沒收。
    事  實
一、丁○○於民國97年5 月初（5 月6 日前）某日，見報上刊有
    「日領高薪」之廣告，遂撥打電話與真實姓名年籍不詳、綽
    號「小陳」之成年男子聯絡，並於同日晚間10時許，在臺中
    市○○路與中華路口附近，「小陳」告知工作內容為至金融
    機構辦理開戶後交付存摺及提款卡，並經丁○○允諾。
（一）丁○○竟與「小陳」共同基於行使偽造特種文書及行使偽
      造私文書之犯意聯絡，由丁○○於翌日在臺中市○○路邊
      將自己之照片光碟交付予「小陳」，「小陳」則透過不詳
      方式取得「乙○○」之個人身分資料後，在不詳處所，利
      用上開丁○○之照片及「乙○○」之個人身分資料，偽造
      「乙○○」之國民身分證及全民健康保險卡各1 張，足生
      損害於乙○○及戶政機關、中央健康保險局對戶政、國民
      健康保險管理之正確性。丁○○復於97年5 月6 日上午10
      時許，由「小陳」交付上開偽造「乙○○」國民身分證、
      全民健康保險卡及委請不知情之刻印業者偽造之「乙○○
      」印章後，持之前往位於高雄縣鳳山市○○路1 號之第一
      商業銀行鳳山分行」（下稱第一銀行），冒用「乙○○」
      之名義，在「存款開戶暨往來業務項目申請書」填載「乙○○」之個人基本資料，並在其上之「客戶簽章」欄及「
      申請人」欄，分別偽造「乙○○」之簽名各1 枚，又分別
      蓋用偽造之「乙○○」印文各1 枚，且在「印鑑卡」之「
      印鑑式樣(一)」欄及「客戶簽章」欄，分別蓋用偽造之「乙○○」印文各1 枚後，復將上開文書及偽造之「乙○○」
      國民身分證、全民健康保險卡，交給不知情之承辦人員伍
      再發而行使之，致伍再發誤認係「乙○○」本人申請開立
      帳戶而完成開戶手續，並製發帳號00000000000 號帳戶之
      存摺及提款卡，交予丁○○，足生損害於乙○○及第一銀
      行對金融帳戶管理之正確性。丁○○又於同日接續前往位
      於高雄縣大寮鄉○○○路345 號之「合作金庫商業銀行大
      發分行」（下稱合庫銀行），冒用「乙○○」之名義，在
      「存摺存款綜合約定書」填載「乙○○」之個人基本資料
      ，並在其上之「立約定書人」欄，偽造「乙○○」簽名1
      枚，又在其上之「立約定書人」欄及「申請金融卡」欄分
      別蓋用偽造之「乙○○」印文各1 枚，復將上開文書及偽
      造之「乙○○」國民身分證、全民健康保險卡，交給不知
      情之承辦人員林佳蓉而行使之，致不知情之承辦人員林佳
      蓉誤認係「乙○○」本人申請開立帳戶而完成開戶手續，
      並製發帳號0000000000000 號帳戶之存摺、提款卡，交予
      丁○○，足生損害於乙○○及合庫銀行對金融帳戶管理之
      正確性。
（二）另丁○○明知上開冒用「乙○○」之名義取得之第一銀行
      存摺、提款卡及密碼，可能係供詐騙集團所使用，以遂行
      渠等詐欺犯罪之目的，且得預見現今詐騙集團等不法份子
      經常利用他人之存款帳戶、提款卡及密碼轉帳等方式，獲
      取不法利益並逃避執法人員之追查，竟以縱有他人持之犯
      罪亦無違反其本意，而基於幫助他人詐欺財物之不確定犯
      意，將上開第一銀行存摺、提款卡及密碼交給「小陳」後
      ，取得新臺幣（下同）5,000 之報酬，嗣「小陳」與其所
      屬之犯罪集團取得上開帳戶之存摺、提款卡及密碼後，即
      於97年5 月13日上午11時40分許撥打電話向甲○○佯稱：
      其資料外洩，銀行帳戶將遭凍結，需匯款至檢察官帳戶內
      由檢察官保管云云，使甲○○陷於錯誤，於同日下午3 時
      30分許，匯款14萬元至上開「乙○○」第一銀行帳戶內，
      嗣甲○○發覺有異報警處理，始查悉上情。
二、案經法務部調查局高雄市調查處報告臺灣高雄地方法院檢察
    署檢察官偵查起訴。
    理  由
壹、證據能力部分
    按被告以外之人於審判外之陳述，雖不符刑事訴訟法第159
    條之1 至第159 條之4 之規定，而經當事人於審判程序同意
    作為證據，法院審酌該言詞陳述或書面陳述作成時之情況，
    認為適當，亦得為證據，當事人、代理人或辯護人於法院調
    查證據時，知有第159 條第1 項不得為證據之情形，而未於
    言詞辯論終結前聲明異議者，視為有前項之同意，刑事訴訟
    法第159 條之5 定有明文。本件證人甲○○、乙○○於調查
    局詢問時之證述，卷附之甲○○持有之門號0000000000號通
    聯調閱查詢單，第一銀行97年7 月14日一鳳字第115 號函檢
    送乙○○帳號00000000000 號交易往來明細印鑑卡、存款開
    戶暨往來業務項目申請書，第一銀行存款憑條，合庫銀行97
    年11月10日合金發存字第0970004569號函檢送乙○○帳號00
    00000000000 號新開戶建檔登錄單、存摺存款綜合約定書，
    乙○○、丁○○換發國民身分證申請書，雖屬被告以外之人
    於審判外之言詞或書面陳述，然當事人於準備程序中對於上
    開證據方法之證據能力均表示不爭執，本院審酌前開審判外
    之書面陳述於作成時之情況，並無違法不當或證明力明顯過
    低之瑕疵，應得作為證據。
貳、實體部分
一、上開犯罪事實，業據被告丁○○於本院審理中坦承不諱，核
    與證人甲○○、乙○○於調查局詢問時之證述情節相符（見
    調查卷第1 至2 頁、29至30頁），並有第一銀行97年7 月14
    日一鳳字第115 號函檢送乙○○帳號00000000000 號交易往
    來明細印鑑卡、存款開戶暨往來業務項目申請書、身分證及
    健保卡影本，第一銀行存款憑條，合庫銀行97年11月10日合
    金發存字第0970004569號函檢送乙○○帳號000000000000 0
    號新開戶建檔登錄單、存摺存款綜合約定書、國民身分證及
    全民健康保險卡影本，乙○○、丁○○換發國民身分證申請
    書、甲○○持有之門號0000000000號通聯調閱查詢單及監視
    器翻拍照片在卷可稽（見調查卷第5 至10頁、16至28頁，偵
    卷第27至30頁，本院卷第15至18頁），足認被告前開任意性
    自白與事實相符，本件事證明確，被告犯行堪以認定，應依
    法論科。
二、按行為後法律有變更者，適用行為時之法律。但行為後之法
    律有利於行為人者，適用最有利於行為人之法律，刑法第2
    條第1 項定有明文。戶籍法第75條於97年5 月28日修正施行
    ，該條第1 項、第2 項規定：「意圖供冒用身分使用，而偽
    造、變造國民身分證，足以生損害於公眾或他人者，處5 年
    以下有期徒刑、拘役或科或併科新臺幣50萬元以下罰金。行
    使前項偽造、變造之國民身分證者，亦同。」，而依被告行
    為時之刑法第216 條、第212 條關於行使變造特種文書之規
    定，其刑度為「1 年以下有期徒刑、拘役或3 百元以下罰金
    」，比較新舊法之結果，新修正戶籍法第75條第1 項、第2
    項之規定對被告並未較為有利，是依刑法第2 條第1 項前段
    之規定，仍應適用被告行為時之刑法第216 條、第212 條之
    規定，合先敘明。
三、又按全民健康保險卡係被保險人參與全民健康保險，得以獲
    取醫療保健服務之資格證明，國民身分證係由該管公務員依
    據相關資料製作、核發，係用以表示特定人關於品行之證書
    ，均屬刑法第212 條之特種文書。核被告丁○○所為，其交
    付照片供偽造「乙○○」之國民身分證、全民健康保險卡並
    持以行使之行為，係犯刑法第216 條、第212 條行使偽造特
    種文書罪；其冒用「乙○○」之名義，在第一銀行「存款開
    戶暨往來業務項目申請書」填載「乙○○」之個人基本資料
    ，並在其上之「客戶簽章」欄及「申請人」欄，分別偽造「
    乙○○」之簽名各1 枚，又分別蓋用偽造之「乙○○」印文
    各1 枚，且在「印鑑卡」之「印鑑式樣(一)」欄及「客戶簽章
    」欄，分別蓋用偽造之「乙○○」印文各1 枚，又在合庫銀
    行「存摺存款綜合約定書」填載「乙○○」之個人基本資料
    ，並在其上之「立約定書人」欄，偽造「乙○○」簽名1 枚
    ，又在其上之「立約定書人」欄及「申請金融卡」欄分別蓋
    用偽造之「乙○○」印文各1 枚，用以表示係「乙○○」申
    請開戶及申請金融卡之意，並將上開文書交付第一銀行及合
    庫銀行行員而加以行使之行為，係犯刑法第216 條、第210
    條行使偽造私文書罪；其將上開第一銀行帳戶之存摺、提款
    卡及密碼交予「小陳」之行為，係犯刑法第30條第1 項、第
    339 條第1 項之幫助詐欺取財罪，爰依刑法第30條第2 項之
    規定減輕其刑。而被告在合庫銀行「存摺存款綜合約定書」
    之「立約定書人」欄及「申請金融卡」欄分別蓋用偽造之「
    乙○○」印文各1 枚，雖未經檢察官起訴，惟此部分與前開
    偽造私文書部分，有實質上一罪關係，為起訴效力所及，本
    院自得併予審理。另檢察官認被告將上開第一銀行之帳戶存
    摺、提款卡及密碼交付予「小陳」作為詐欺取財匯款使用，
    係成立詐欺取財罪之共同正犯，然按刑法上之幫助犯，係對
    於犯罪與正犯有共同之認識，而以幫助之意思，對於正犯資
    以助力，而未參與實施犯罪之行為者而言（最高法院75年度
    臺上字第1509號、84年度臺上字第5998號、88年度臺上字第
    1270號判決參照）；是以如未參與實施犯罪構成要件之行為
    ，且係出於幫助之意思提供助力，即屬幫助犯，而非共同正
    犯。本件被告單純將上開第一銀行之帳戶存摺、提款卡及密
    碼提供詐騙集團使用，並不等同於向被害人施以欺罔之詐術
    行為，且亦無證據證明被告有參與詐欺取財犯行之構成要件
    行為，被告上開所為，顯係對於詐欺集團成員遂行詐欺取財
    犯行資以助力，自應論以幫助犯，是檢察官認此部分應成立
    共同正犯，容有誤會，附此敘明。被告在前揭申請書、約定
    書、印鑑卡上偽造「乙○○」署押及印文之行為，為其偽造
    私文書之階段行為，不另論罪。被告偽造國民身分證、全民
    健康保險卡及前揭私文書並持以行使，其先前偽造之低度行
    為，為行使之高度行為所吸收，不另論罪。被告先後行使偽
    造國民身分證、全民健康保險卡及前揭私文書之行為，各係
    在時空密接之情況下所為，所侵害之法益相同，在刑法評價
    上，以視為數個舉動之接續施行，為包括之一行為予以評價
    ，故屬於接續犯，僅論以一罪。被告就行使偽造國民身分證
    、全民健康保險卡及前揭私文書之行為，與綽號「小陳」之
    成年男子，有犯意聯絡及行為分擔，為共同正犯。被告同時
    行使偽造國民身分證、全民健康保險卡及前揭私文書用以申
    辦上開帳戶，其行使偽造特種文書及行使偽造私文書之犯行
    ，係一行為觸犯數罪名之想像競合犯，應從一重論以行使偽
    造私文書罪。被告所犯行使偽造私文書罪與幫助詐欺取財罪
    ，犯意各別，行為互殊，應予分論併罰。
四、爰審酌被告上開偽造國民身分證、全民健康保險卡及私文書
    後持之行使，已損害戶政機關、中央健康保險局及金融機構
    對戶政、國民健康保險及金融帳戶管理之正確性，更嚴重影
    響公眾交易往來之安全，且在知悉國內現今詐騙案件盛行之
    情形下，竟將上開第一銀行之帳戶存摺、提款卡及密碼提供
    詐騙集團使用，紊亂社會正常交易秩序，使不法之徒藉此能
    輕易獲取詐騙所得之金錢，導致檢警難以追緝，以及使被害
    人難以追回受詐騙之金額，惟念及被告犯後坦承犯行，態度
    尚可等一切情狀，分別量處如主文所示之刑，並定其應執行
    刑，且諭知易科罰金之折算標準。又被告偽造如附表所示之
    「乙○○」印文、署押，應依刑法第219 條之規定，不問屬
    於犯人與否，均宣告沒收之。另被告在第一銀行「存款開戶
    暨往來業務項目申請書」之「戶名」欄填寫「乙○○」之姓
    名應屬填載個人基本資料之性質，並非署押，不在本件起訴
    之範圍，爰不予宣告沒收，併此敘明。而「小陳」委請不知
    情之刻印業者偽造之「乙○○」印章1 枚，雖未扣案，惟並
    無證據可證明係已滅失，亦應依刑法第219 條之規定，不問
    屬於犯人與否，宣告沒收之。另被告偽造之「乙○○」國民
    身分證、全民健康保險卡各1 張，係供本件行使偽造私文書
    犯行所用之物，且已交還共犯「小陳」，為「小陳」所有，
    業據被告供承在卷（見院一卷第18頁），雖未扣案，惟亦無
    證據可證明係已滅失，是依共犯責任共同分擔之理論，爰依
    刑法第38條第1 項第2 款之規定宣告沒收。至於上開第一銀
    行「存款開戶暨往來業務項目申請書」、「印鑑卡」及合庫
    銀行之「存摺存款綜合約定書」雖均為被告偽造之私文書，
    惟因已經被告持以行使交付予上開金融機構，已非被告所有
    之物，自不得宣告沒收。
五、至檢察官起訴意旨認被告在偽造之「乙○○」國民身分證上
    偽造「內政部印」，並持之向銀行行員行使之行為，另涉犯
    刑法第216 條、第218 條之行使偽造公印文罪，惟上開供申
    辦帳戶所用之國民身份證並未扣案，是無證據證明其上之公
    印文係偽造而來，基於無罪推定之原則，應認定其上之公印
    文為真正，是檢察官前揭起訴所指，尚有未洽；又檢察官雖
    認被告係與「小陳」共同偽造「乙○○」之印章，然就被告
    於警詢中所述上開印章係申辦帳戶之前由「小陳」交付乙情
    （見調查卷第37頁），並無證據證明被告就偽造印章之部分
    ，有何犯意聯絡或行為分擔，是檢察官認被告成立此部分之
    犯行，亦有未合；再被告在合庫銀行之「新開戶建檔登錄單
    」上填寫「乙○○」之姓名及個人基本資料，僅在識別該帳
    戶之申請人為何人，係供銀行行員為新客戶資料建檔之用，
    並無用以表示簽名或申辦帳戶之意，故不具署押或私文書之
    性質，是檢察官起訴意旨以被告此一填載行為，為偽造署押
    及私文書之行為，容有誤會。復因上開3 部分與前開經論罪
    科刑之行使偽造私文書部分，具實質上一罪之關係，均不另
    為無罪之諭知，併此敘明。
據上論斷，應依刑事訴訟法第299 條第1 項前段，刑法第28條、
第30條第1 項前段、第2 項、第216 條、第210 條、第212 條、
第55條、第219 條、第339 條第1 項、第51條第5 款、第41條第
1 項前段、第38條第1 項第2 款、第3項，刑法施行法第1 條之1
，判決如主文。
本案經檢察官丙○○到庭執行職務。
中    華    民    國    98    年    5     月    19    日
                  刑事第十一庭  審判長法  官  黃三友
                                      法  官  陳億芳
                                      法  官  林依蓉
以上正本證明與原本無異。
如不服本判決應於收受送達後10日內向本院提出上訴書狀，並應
敘述具體理由；如未敘述上訴理由者，應於上訴期間屆滿後20日
內向本院補提理由書（均須按他造當事人之人數附繕本）「切勿
逕送上級法院」。
中    華    民    國    98    年    5     月    21    日
                                      書記官  邱靜銘
附錄本件判決論罪法條：
刑法第210條
偽造、變造私文書，足以生損害於公眾或他人者，處5 年以下有
期徒刑。
刑法第212條
偽造、變造護照、旅券、免許證、特許證及關於品行、能力服務
或其他相類之證書、介紹書，足以生損害於公眾或他人者，處1
年以下有期徒刑、拘役或3 百元以下罰金。
刑法第216條
行使第210 條至第215 條之文書者，依偽造、變造文書或登載不
實事項或使登載不實事項之規定處斷。
 附表
┌──┬─────────┬──────────────────┐
│編號│名稱              │說明                                │
├──┼─────────┼──────────────────┤
│ 1  │偽造之「乙○○」署│第一銀行「存款開戶暨往來業務項目申請│
│    │押及印文各1 枚    │書」之「客戶簽章」欄                │
│    │                  │                                    │
├──┼─────────┼──────────────────┤
│ 2  │偽造之「乙○○」署│第一銀行「存款開戶暨往來業務項目申請│
│    │押及印文各1 枚    │書」之「申請人」欄                  │
├──┼─────────┼──────────────────┤
│ 3  │偽造之「乙○○」印│第一銀行「印鑑卡」之「印鑑式樣(一)」欄│
│    │文2 枚            │及「客戶簽章」欄                    │
├──┼─────────┼──────────────────┤
│ 4  │偽造之「乙○○」署│合庫銀行「存摺存款綜合約定書」之「立│
│    │押及印文各1 枚    │約定書人」欄                        │
├──┼─────────┼──────────────────┤
│ 5  │偽造之「乙○○」印│合庫銀行「存摺存款綜合約定書」之「申│
│    │文1 枚            │請金融卡」欄                        │
└──┴─────────┴──────────────────┘


司法院資訊處製作；財團法人民間司法改革基金會備份。
